【裁判字號】    88,重上,79
【裁判日期】    890303
【裁判案由】    拆屋還地
【裁判全文】
臺灣高等法院民事判決  八十八年度重上字第七十九號
      上  訴  人    甲○○
      訴訟代理人    黃秀蘭律師
      複訴訟代理人  陳超凡律師
                    林良財律師
      被上訴人      國產實業建設股份有限公司  設台北市○○路一三九號五樓
      法定代理人    林嘉政      設台北市○○路一三九號五樓
      訴訟代理人    沈明達律師
右當事人間請求拆屋還地事件，上訴人對於中華民國八十八年一月十三日臺灣臺北地
方法院八十七年度訴字第三七五九號第一審判決提起上訴，本院判決如左：
    主    文
上訴駁回。
第二審訴訟費用由上訴人負擔。
    事    實
甲、上訴人方面：
壹、聲明：求為判決
(一)原判決廢棄。
(二)被上訴人在第一審之訴駁回。
(三)如受不利之判決，願供擔保請准免假執行。
貳、陳述：除與原判決記載相同部分，茲予引用外，並補稱：
一、被上訴人並非系爭土地之所有權人：
(一)訴外人周光明未經派下合法選任，自稱為祭祀公業周元榮之管理人，擅自將系爭
    土地出售予訴外人杜春宗，則其處分系爭土地之行為，依法不生效力。
(二)周光明與杜春宗及杜春宗與被上訴人間之買賣契約係屬通謀虛偽意思表示，不生
    效力。
(三)上訴人為系爭基地之承租人，依土地法第一百零四條之規定，就系爭基地出售時
    ，享有優先購買權，得請求確認其就系爭土地有優先購買權，命被上訴人塗銷已
    為之所有權移轉登記，由被上訴人與祭祀公業周元榮之管理人補訂書面契約，並
    協同辦理所有權移轉登記 (參照最高法院六十八年台上字第三一四一號、六十五
    年台上字第二七○一號判例意旨) ，被上訴人自無由主張其為系爭土地之所有權
    人。
二、上訴人就系爭土地有租賃權，屬有權占有：
(一)訴外人王添助於五十一年二月間向祭祀公業周元榮承租系爭土地，由管理人周賢
    順代表簽訂基地租賃契約，並在系爭土地上建造房屋居住使用，迨至五十四年七
    月十四日王添助將該房屋讓與上訴人，同時系爭土地租賃之契約上地位亦轉讓予
    上訴人。
(二)上訴人承租系爭土地後亦按期繳納租金，並經祭祀公業周元榮公之管理人周賢順
    於五十九年七月廿二日、六十年十一月二日催繳租金，上訴人亦分別補繳租金七
    千五百九十元及三千元，足見祭祀公業周元榮公亦追認上訴人取得租賃關係中承
    租人的地位，並催告及收取上訴人繳納之租金，被上訴人自不得訴請上訴人拆屋
    還地。
(三)次查，公同共有物之處分及其他之權利行使，除依其公同關係所由規定之法律或
    契約另有規定外，固應得公同共有人全體之同意，惟祭祀公業管理人依習慣就公
    業財產得為保存、利用及改良行為，出租屬於利用行為，管理人應有此權限 (參
    照最高法院八十八年度台上字第七五六號判決意旨) ，是本件上訴人亦不須舉證
    全體派下員同意本件租約，故本件祭祀公業周元榮公管理人周賢順出租系爭土地
    應屬有效。
(四)查本件祭祀公業周元榮公與訴外人王添助之基地租賃契約第二條約定租賃期限至
    五十五年六月末日止，上訴人於五十四年七月十四日與王添助立約買受系爭房屋
    ，繼受取得王添助之土地承租人地位，是上訴人與祭祀公業周元榮公之基地租賃
    期限亦至五十五年六月末日屆滿，上訴人於租賃期限屆滿後仍就系爭土地繼續使
    用，出租人祭祀公業周元榮公並未表示反對續租之意思，且雙方亦對租金額度協
    議一致，依民法第四百五十一條之規定應視為以不定期限繼續租賃契約。上訴人
    嗣後雖因祭祀公業周元榮公未再催繳租金，管理人地址遷移，無法聯繫，致亦漏
    未續繳租金，但此並不影響上訴人業已取得之不定期限租賃契約承租人地位，上
    訴人與祭祀公業周元榮公之租賃契約仍合法有效存在，上訴人占有系爭土地自有
    正當權源，並非無權占有。
(五)再按不定期之房屋租賃，承租人積欠租金，除擔保金抵償外達二個月以上時，依
    土地法第一百條第三款之規定，出租人固得收回房屋，惟該條款所謂因承租人積
    欠租金之事由收回房屋，應仍依民法第四百四十條第一項規定，對於支付租金遲
    延之承租人定相當期限催告其支付，承租人於其期限內不為支付者，始得終止租
    賃契約，在租賃契約得為終止前，尚難謂出租人有收回房屋請求權存在。查本件
    被上訴人迄未主張或證明其前手或其曾定期限催告上訴人給付所欠之租金，更未
    為終止租約之意思表示，系爭租賃契約自仍合法存在，尚未終止。
參、證據：除援用原審之立証方法外，並補提新舊土地登記簿謄本，土地買賣所有權
    移轉契約書、基地租賃契約書、收據、契約書、催告書、申請書、台灣高等法院
    檢察署之基地租賃契約、本院八十八年度重上字第三六六號民事判決等件為証，
    並聲請調閱台灣高等法院檢察署向祭祀公業周元榮承租大安區○○○○段四八之
    五地號土地及租地建屋之相關資料。
乙、被上訴人方面：
壹、聲明：求為判決：駁回上訴。
貳、陳述：除與原判決記載相同部分，茲予引用外，並補稱：
一、被上訴人為系爭土地之所有權人，業經被上訴人提出土地登記簿謄本為憑，並經
    原審現場履勘，囑託台北市地政事務所派員會同測量，製有勘驗筆錄及土地複丈
    成果圖可稽。上訴人主張被上訴人與原系爭土地之所有權人為通謀虛偽意思表示
    ，其買賣不生效力，但上訴人在舉證證明被上訴人買受系爭土地係出於通謀虛偽
    意思表示，並塗銷被上訴人所有權移轉登記以前，其主張並不可採。
二、上訴人雖主張系爭土地原由訴外人王添助於五十一年二月間向祭祀公業周元榮承
    租，建造系爭房屋，王添助於五十四年七月間將系爭房屋讓與上訴人，同時轉讓
    系爭土地之租賃契約。惟其並未能舉証証明所提出之催告函附申請書、繳款收據
    係屬真正，其主張自不足取。
三、退而言之，縱該基地租賃為真正，然依該基地租賃契約第三條規定，租賃期間自
    民國五十年六月末日起至民國五十五年六月末日止；第七條規定，本約期滿時，
    乙方之一切地上改良物設備均由乙方自行處理將承租土地交還甲方，乙方不得異
    議。交還土地時應將租地回復原狀並不得向甲方請求任何補貼或賠償等其他一切
    費用；第四條規定，如租賃期間屆滿，甲方有意繼續出租，乙方有優先承租權，
    但期間、租金另由雙方重新洽定之。查系爭基地租賃契約之租期於五十五年六月
    末日早已期滿，雙方並未重新洽定期間、租金，再訂續約，自不能適用民法第四
    百五十一條規定，視為不定期限繼續契約 (參見最高法院三十七年上字第九四一
    八號、四十一年台上字第四三三號判例)。
四、況系爭祭祀公業之管理人周賢順未經派下員合法授權，無權出租系爭土地，上訴
    人聲請傳訴外人周天助、周三郎、周棟雄，及台灣高等法院檢察署總務科，調查
    周賢順另訂立之基地租賃契約，並不能證明周賢順有權出租系爭土地。
五、按土地法第卅四條之一所定之處分，包括法律上之處分及事實上之處分，民法第
    八百二十八條第二項之規定，除處分外，尚包括其他權利之行使。系爭土地出租
    供第三人建築房屋使用為事實上之處分，依土地法第三十四條之一第一項規定，
    應得派下員二分之一以上同意，依民法第八百二十八條第二項規定應得派下員全
    體，即公同共有人全體之同意。上訴人未能證明周賢順已得派下員二分之一以上
    之同意，不能認為有效。
參、證據：除援用原審立証方法外，並補提出原審八十七年度重訴字第一一五一號民
    事判決、七十二年度訴字第一二六一號民事判決、八十七年度訴字第三六０四號
    民事判決為証。
丙、本院依職權向原審調閱八十七年度訴字第三六０四號案卷。
    理    由
一、本件被上訴人起訴主張：上訴人所有門牌號碼為台北市○○街二五四巷七號房屋
    （下稱系爭房屋）無權占用伊所有坐落於台北市○○區○○段二小段第四八之五
    地號土地（下稱系爭土地）如附圖所示面積五十五平方公尺，爰依民法第七百六
    十七條規定請求命上訴人將系爭房屋拆除後返還系爭土地之判決。上訴人則以：
    其自五十三年起即與當時所有權人祭祀公業周元榮訂立不定期租賃契約租用系爭
    土地，被上訴人雖主張輾轉取得系爭土地之所有權，依民法第四百二十五條規定
    ，仍不妨礙上訴人之租賃權存在，非屬無權占有；又被上訴人與訴外人杜春宗間
    之買賣係虛偽通謀意思表示，故被上訴人非真正之權利人等語，資為置辯。
二、被上訴人主張上訴人所有之系爭房屋占用伊所有之系爭土地，如附圖所示面積五
    十五平方公尺之事實，業據其提出土地登記謄本為證，並經原審履勘現場，囑託
    台北市大安地政事務所派員會同測量，製有勘驗筆錄及土地複丈成果圖在卷(見
    原審卷第二六頁、四一頁、五三頁、五四頁)，且為上訴人所不爭，自堪信為真
    實。
三、至被上訴人主張上訴人未得其同意，無權占用屬其所有之系爭土地，則遭上訴人
    所否認，並以前開情詞置辯，經查：
(一)上訴人雖辯稱訴外人杜春宗於八十七年一月二十日向祭祀公業周元榮買受系爭土
    地，被上訴人於同年二月七日受讓，二次買賣僅距十七日，且買賣價金相同，被
    上訴人與杜春宗間之買賣顯屬通謀虛偽意思表示，被上訴人非真正之所有權人云
    云，然查依土地法所為之登記有絕對之效力，縱使債務人之處分有無效之原因，
    在債權人未提起塗銷登記之訴並得有勝訴之判決以前，其登記仍不失其效力 (參
    見最高法院五十年台上字第九六號判例意旨) ，本件系爭土地登記權利人為被上
    訴人，則依前所述，在未經依法塗銷其登記之前，自有絕對之效力，上訴人既無
    法提出具體積極事証証明被上訴人與訴外人杜春宗間之買賣係屬通謀虛偽意思表
    示，復未提出已依法塗銷被上訴人所有權登記之証明，其辯解自不足取。
(二)至上訴人另辯稱其為系爭基地之承租人，依土地法第一百零四條之規定，就系爭
    基地出售時，享有優先購買權，得請求確認其就系爭土地有優先購買權，命被上
    訴人塗銷已為之所有權移轉登記，由被上訴人與祭祀公業周元榮之管理人補訂書
    面契約，並協同辦理所有權移轉登記云云 (參照最高法院六十八年台上字第三一
    四一號、六十五年台上字第二七○一號判例意旨) ，然其並未提出具體事証証明
    已提出前開確認土地優先購買權及塗銷所有權之訴，且系爭土地復已辦畢所有權
    移轉登記為被上訴人所有自無由據以主張優先承買權，其辯解仍不足取。
(三)訴外人王添助向祭祀公業周元榮承租系爭土地建造系爭房屋使用，由管理人周賢
    順代表簽訂基地租賃契約，迨至五十四年七月十四日王添助將系爭房屋轉讓與上
    訴人，系爭土地租賃之契約上地位亦隨同轉讓予上訴人，並經祭祀公業周元榮之
    管理人周賢順、周埕地於五十九年七月廿二日、六十年十一月二日催繳租金，上
    訴人亦曾補繳租金五百元及三千元之事實，業據其提出申請書、繳款收據、基地
    租賃契約、催告書、收據、立契約書在卷  (見本院卷第四四頁至五四頁)，被上
    訴人雖否認系爭基地租賃契約及收據等文件為真正，惟前開文件，紙張發黃，顯
    為年代久遠之物，而就同地號之其他部分土地，祭祀公業管理人周賢順亦另行出
    租與訴外人周玉玲、周幼英、周三郎及台灣高等法院檢察署等人使用，已分別據
    各承租人在另案提出紙張格式相同之租金收據、基地租賃契約，並經原審另案向
    台灣高等法院檢察署調取「台北市○○街二五四巷十二號宿舍基地借用契約專卷
    」查明屬實 (見原審八十七年度訴字第三六０四號卷) ，並有台灣高等法院偵察
    書其他租賃契約影本在卷可稽（見本院卷第一二一頁至一二三頁）觀之祭祀公業
    周元榮發給台灣高等法院檢察署之收據，載明該署係租用人（見本院卷第一四四
    頁反面、第一四五頁），基地租賃契約書上所蓋之「祭祀公業周元榮同周元榮公
    管理人代印」及「周賢順」大小章與本件基地租賃契約之大小印章以肉眼觀察應
    屬相符，足証被上訴人所提出之訴外人王添助與祭祀公業周元榮之管理人周賢順
    所訂定之基地租賃契約及收據應屬真正，此部分上訴人之辯解，堪信屬實。
(四)按違章建築之讓與，雖因不能移轉登記，而不能為不動產所有權之讓與，但受讓
    人與讓與人間如無相反之約定，應認為讓與人已將該違章建築之事實上處分權讓
    與受讓人，又按租用基地建築房屋，如當事人間無禁止轉讓房屋之特約，應推定
    出租人於立約時，即已同意租賃權得隨建築物而移轉他人，故承租人將房屋所有
    權讓與第三人，應認其對於出租人仍有租賃關係存在，且所謂讓與不以房屋之所
    有權已未移轉登記而有異  (參見最高法院八十五年度台上字第五十一號判決)，
    本件系爭土地上之系爭房屋係屬未辦理保存登記之建築物，經由訴外人王添助於
    租約到期前之五十四年間讓與上訴人，則訴外人王添助與祭祀公業周元榮間之系
    爭基地租賃契約，依前開說明自應由上訴人所承受。次按，出租人於租賃物交付
    後，縱將其所有權讓與第三人，其租賃契約，對於受讓人，仍繼續存在，民法第
    四百二十五條定有明文。系爭土地嗣後經轉讓而由被上訴人取得所有權，系爭基
    地租賃關係依前開說明，即當然發生於上訴人與被上訴人之間，而無庸另定租賃
    契約（參照最高法院二十三年上字第三○九二號判例照），此部分上訴人之辯解
    ，亦屬可取。
(五)次查，公同共有物之處分及其他之權利行使，除依其公同關係所由規定之法律或
    契約另有規定外，固應得公同共有人全體之同意，惟祭祀公業管理人依習慣就公
    業財產得為保存、利用及改良行為，出租屬於利用行為，管理人應有此權限 (參
    照最高法院八十八年度台上字第七五六號判決意旨) ，是故縱使祭祀公業周元榮
    之管理人周賢順未得全體派下員同意而為本件之出租行為，依前開說明，仍屬有
    效，上訴人辯稱祭祀公業管理人周賢順所為出租系爭土地之行為應屬有效，即屬
    可取。
(六)再查，訴外人王添助與祭祀公業周元榮所訂之系爭基地租賃契約於五十五年六月
    末日期限即已屆至，其契約第四條雖約定「如租賃期間屆滿甲方有意繼續出租他
    人時，依同一條件乙方有優先承租權，但期間、租金另由雙方重新洽定」，然此
    項約定僅屬期限屆滿後得再繼續訂定租約，並不能解為期滿後當然繼續租賃，上
    訴人既於期滿後仍繼續使用租賃物，被上訴人復無法舉証証明祭祀公業周元榮在
    租期屆滿後之相當期限內曾為反對之意思表示，則依民法第四百五十一條之規定
    ，即應視為以不定期限繼續契約，兩造間之租賃關係，仍繼續存續，故上訴人辯
    稱兩造間之租賃關係已成為不定期租約，亦屬可取。
(七)末查，按不定期之房屋租賃，承租人積欠租金，除擔保金抵償外達二個月以上時
    ，依土地法第一百條第三款之規定，出租人固得收回房屋。惟該條款所謂因承租
    人積欠租金之事由收回房屋，應仍依民法第四百四十條第一項規定，對於支付租
    金遲延之承租人，定相當期限催告其支付，承租人於其期限內不為支付者，始得
    終止租賃契約。上訴人受讓系爭房屋及系爭基地租賃契約之承租人地位後，雖曾
    於五十六年、五十七年二度繳交租金各五百元，惟其仍欠繳租金七千五百九十元
    ，並經祭祀公業周元榮公之管理人周賢順、周埕地分別於五十九年七月廿二日、
    六十年十一月二日發催告函限期一月催繳租金，逾期將收回土地，而上訴人於受
    催告後僅繳交租金三千元之事實，業據上訴人自承在卷，並提出之催告書二紙及
    申請書、收據各一紙可稽（見本院卷第五一頁至五四頁），並經上訴人自認未續
    繳租金在卷（見本院卷第一六五頁、一七０頁），顯然被上訴人之前手即祭祀公
    業周元榮公業已定相當期限催告上訴人繳交欠租，而上訴人仍未履行付清租金之
    義務甚明，本件被上訴人復於八十八年六月十一日本院審理時以答辯狀向上訴人
    為終止租約之意思表示（見本院卷第八十一頁），上訴人迄至本院言詞辯論終結
    時仍未曾向被上訴人為租金之支付，或提出已支付租金之證明，則依上開說明，
    系爭不定期租約即因上訴人欠租達二期以上，經出租人定相當期限催告而仍未支
    付，業經出租人依法終止而不存在，故被上訴人主張兩造間已無租賃關係存在，
    上訴人係屬無權占有系爭土地，即堪採信，上訴人辯稱其係屬有權占有，尚不足
    取。
四、綜上所述，上訴人之系爭房屋乃無權占有被上訴人所有之系爭土地，且妨害被上
    訴人之所有權，而其未能證明其占有有何正當權源，從而，被上訴人本於所有權
    請求上訴人應將坐落台北市○○區○○段二小段第四八之五地號之土地內如附圖
    所示面積五十五平方公尺之地上建物即門牌號碼台北市○○街二五四巷七號之房
    屋拆除，並將上開土地返還被上訴人，應予准許。原審所為上訴人敗訴之判決，
    其所持理由雖與本院不同，但結果並無二致，仍應維持，上訴論旨指摘原判決不
    當，求予廢棄改判，應認為無理由。
五、至兩造其餘攻擊或防禦方法，及未經援用之証據，經本院斟酌後，認為均不足以
    影響本判決之結果，自無庸逐一詳予論駁，附此敘明。
據上論結，本件上訴應為無理由，依民事訴訟法第四百四十九條第二項，第七十八條
，判決如主文。
中      華      民      國    八十九    年      三      月      三      日
                            臺灣高等法院民事第四庭
                                審判長法  官  李  瓊  蔭
                                      法  官  楊  豐  卿
                                      法  官  張      蘭
右正本係照原本作成。
如不服本判決，應於收受送達後二十日內向本院提出上訴書狀，其未表明上訴理由者
，應於提出上訴後二十日內向本院補提理由書狀（均須按他造當事人之人數附繕本）
上訴時應提出委任律師或具有律師資格之人之委任狀；委任有律師資格者，另應附具
律師及格證書及釋明委任人與受任人有民事訴訟法第四百六十六條之一第一項但書或
第二項（詳附註）所定關係之釋明文書影本。
中      華      民      國    八十九    年      三      月      七      日
                                      書記官  應  瑞  霞
附註：
民事訴訟法第四百六十六條之一（第一項、第二項）對於第二審判決上訴，上訴人應
委任律師為訴訟代理人。但上訴人或其法定代理人具有律師資格者，不在此限。
上訴人之配偶、三親等內之血親、二親等內之姻親，或上訴人為法人、中央或地方機
關時，其所屬專任人員具有律師資格並經法院認為適當者，亦得為第三審訴訟代理人
。


司法院資訊處製作；財團法人民間司法改革基金會備份。
